臺北高等行政法院判決
　　　　　　　　　　　　　　　　　　 93年度訴字第2451號
　　　　　　　　　　　　　　　.
原　　　告　甲○○
訴訟代理人　蘇家宏律師
被　　　告　經濟部智慧財產局
代　表　人　蔡練生（局長）住同上
訴訟代理人　丙○○
參　加　人　松下資訊科技股份有限公司
代　表　人　乙○○○
訴訟代理人　丁○○
　　　　　　林志剛律師（兼送達代收人）
上　一　人
複 代理 人　廖文慈律師
上列當事人間因新型專利舉發事件，原告不服經濟部中華民國93
年5月19日經訴字第09306219420號訴願決定，提起行政訴訟，經
本院命參加人獨立參加訴訟，本院判決如下：
　　主  文
原告之訴駁回。
訴訟費用由原告負擔。
　　事  實
一、事實概要：
    原告於民國88年5月21日以「無線話機之攜帶型子機用耳機
    麥克風對講裝置」（下稱系爭案）向被告申請新型專利，經
    其編為第00000000號審查，准予專利，並於公告期滿後，發
    給新型第190063號專利證書。嗣參加人以其違反核准時專利
    法第98條第1項第1款及第2項之規定，對之提出舉發，經被
    告以92年12月25日（92）智專三（二）04059字第092213012
    50號舉發審定書為舉發成立，應撤銷專利權之處分，原告不
    服，乃向經濟部提起訴願，經遭駁回，遂提起本件行政訴訟
    。
二、兩造聲明：
　(一)原告聲明求為判決：
    1.訴願決定及原處分均撤銷。
    2.訴訟費用由被告負擔。
  (二)被告聲明求為判決：
    1.駁回原告之訴。
    2.訴訟費用由原告負擔。
  (三)參加人之聲明
    1.駁回原告之訴。
    2.訴訟費用由原告負擔。
三、兩造之爭點：系爭案是否有違前揭專利法第98條第1項第1款
    及第2項之規定，而不符新型專利要件？
　(一)原告主張之理由：
    1.舉發審定書以及訴願決定書認為系爭案不具新穎性，然而
      該舉發證據，顯然不足以作為系爭案不具新穎性（原告誤
      載為進步性）之證據：
  　(1)查參加人所提之證據一（即系爭案專利公告影本），其僅
      於公開公報中有載入輸出端子的圖示，即認定系爭案之技
      術罕見於刊物，該證據二（即日本專利公開公報特開平第
      6-9786號專利案認證影本，下稱引證案）無技術內容之說
      明，亦無就結構特徵及結構作用為詳盡描述，因而無法從
      刊物上得知其技術內容、用途或技術手段，是否與系爭案
      結構特徵相同，因此以引證案作為前揭第98條第1項第1款
      之舉發標的顯係相當薄弱。
    (2)按參加人所提證據三係案外人之公司型錄，該型錄一如引
      證案無確實之發行日期，亦無提出其他佐證證明該型錄確
      定早於系爭案申請前（88年5月21日）即已發行，僅於理
      由書上聲稱HT-5無線電話機產品，該案外人公司已在88
      年2月銷售國外，惟從該型錄看不出銷售於何國家及正確
      銷售日期。又查證據四為一電話機，該電話機如同證據一
      至三，無確實的製造日期，即便是有製造日期，尚不得為
      該製造日期舉證證明其真實性，故以此據為不具新穎性即
      產生重大違法。
    2.審定理由認系爭案不具進步性之主張顯然有誤：
    (1)查該引證案之申請專利範圍及詳細說明書，無關系爭案之
      專利特徵，其說明書未載入該輸出端子作用何在，且對於
      申請專利範圍未作規範，顯見引證案之標的非屬系爭案技
      術層次，其不過是為了完整的專利申請資料而載入。引證
      案雖屬無線電話機之應用，然其所表達的事項完全在於訊
      號間的傳遞與接收，無直接或間接涉及系爭案之標的，由
      該公開公報刊物上很難看出與系爭案有何關連，因此引證
      案不符專利法對進步性之規範。再者，根據審查基準之第
      2-2-21節中：五、審查上應注意事項（四）「新型不問係
      因偶然或意外發現，或苦心研究試驗所完成者，均不影響
      進步性之存在」，（五）「進步性之研判，因審查委員在
      審查中瞭解其技術內容後，極易對新型之進步性作偏低之
      判斷，以致有“後見之明”之情形，故審查時應以熟習該
      項技術者之觀點，根據申請時之技術水準，作客觀判斷。
      」
    (2)系爭案不但不會像市面上無線子話機只能用單耳收聽，話
      筒聲音小而易受外面噪音干擾而造成通話不清楚，而且讓
      使用者能更便利的接聽電話，絕非習於此藝者所易於思及
      且未增進功效的狀況。
    3.系爭案申請專利範圍第1項特徵有界定耳機麥克風插孔，
      故插孔之功能有界定，引證案雖於耳機尚有插孔，惟從參
      加人於94年10月19日所提之書狀可知，引證案之端子與系
      爭案之插孔不同；又原告對該項為包含電路部分之功能並
      無爭議，惟系爭案係為了改良有線電話不方便所為之設計
      ，與引證案之創作目的不同。此外，系爭案申請專利範圍
      第2、3及4項為引證案所未揭露者，除有耳機插孔外，尚
      有耳機麥克風，且系爭案端子具有聲音輸入、輸出及擴大
      功能；反觀引證案標號44僅係耳機插孔，無耳機麥克風擴
      大之功能。是以，引證案與系爭案有相當之出入，核對相
      關圖面即明，系爭案係由原告所自行創作發明，並未抄襲
      引證案。再者，系爭案審查時間長達三年過長。此外，引
      證案乃引用日本資料，亦有爭議。
  (二)被告主張之理由：
    系爭案之整體構造確已為引證案所揭露，此有引證案圖1可
    稽，其他附屬項亦未增進功能，且被告亦於舉發審定理由詳
    述甚明；引證案雖為國外案，惟其公開日在系爭案專利申請
    日之前，故仍具證據力，被告之原審定並無違誤。另起訴狀
    所提之證據一至四之部分並非系爭案舉發階段之相關證據，
    故不予論究。又舉發係採公眾審查制度，系爭案為舉發案，
    若審查時間過長，應是審查時之問題。
  (三)參加人主張之理由：
    1.系爭案之申請專利範圍第1、2、5項不具新穎性。
    (1)系爭案之申請專利範圍第1項所載之技術內容已於「引證
      案」之說明書中第3頁第0024點、第4頁第0030點、第4頁
      第0041點中揭示：
    引證案說明書第3頁第0024點中揭載：「..... 此諧調器4
      1乃從控制部 (CPU)42，經由諧調控制信號所控制，該輸
      出乃藉由控制部42加以控制之增益調整部A及耳機放大器
      43，供給至耳機端子44。耳機端子44則依需要可連接耳機
      。」
    引證案說明書第4頁第0030點、第0041點中揭載：「此諧
      調器41乃經由控制器 (CPU)42之諧調控制信號加以控制，
      該輸出乃藉由控制部42加以控制之增益調整部A及耳機放
      大器43，供給至耳機端子44。耳機端子44則依需要可連接
      耳機。增益調整部A乃調整輸入之收音機廣播之聲音信號
      之增益而輸出者，在此實施例中乃調整為『大』、『中』
      、『小』之3階段。」
　　(2)引證案標號44為耳機，此有引證案公報說明書第3頁右邊
　　　第10行、第4及9頁可稽。
    (3)系爭案之申請專利範圍第2項所載之技術內容已於「引證
      案」之說明書第4頁第0030點、第0041點中揭示，已如前
      述。
    (4)系爭案之申請專利範圍第5項所載之技術內容已於「引證
      案」之說明書第3頁第0026點中揭示：
      查引證案於說明書第3頁第0026點中揭載：「又控制部42
      乃利用者使用耳機聽取收音機廣播時，於有來電信號時，
      如圖2所示進行處理。即判斷有無來電 (步驟1(以下稱ST1
      )，有來電時，起動來電產生裝置24，產生來電音(ST2)，
      接著，控制增益調整部A，將輸出中之音量，無關乎諧調
      控制鍵45之設定，強制地設定為『小』)。
    (5)此外，按參加人所提附件一第8、10、13頁，引證案之圖
      示1、3、6亦已將系爭案之技術特徵予以揭載。
    (6)又系爭案為新型案件，系爭案申請專利範圍第1項界定為
      插孔，其他電路功能不包含在新型專利中，且引證案亦有
      相關之電路功能。
    (7)綜上，依系爭案核准時所適用之專利審查基準之規定，判
      斷新型有無新穎性時，應以新型之技術內容比對是否相同
      （含能由熟習該項技術者直接推導）為準。不相同即具有
      新穎性；相同即不具新穎性。由於系爭案之申請專利範圍
      第1、2、5項的技術內容，於88年5月21日申請前，其相同
      之技術內容早已於83年4月8日揭載於引證案中，故依前揭
      專利法第98條第1項之規定，系爭案即不具備新穎性之要
      件。從而，原處分之認定系爭案不具新穎性，並無不合。
   2.系爭案不具進步性：
     查系爭案之申請專利範圍第1、2、5項的技術內容依前開說
     明已不具備新穎性之要件，故其究有無進步性，當無須審
     酌。至於系爭案之申請專利範圍第3、4項，其為第1項之再
     加描述，其技術內容亦為熟習該項技術者所能輕易完成且
     未能增進功效，故不具備進步性之要件。
   3.參加人於舉發程序中僅有於92年4月2日之「舉發申請書」
     中提出「證據一」及「證據二」二項證據。至於原告於起
     訴狀中所謂參加人提出之「證據三」、「證據四」等云云
     ，究指稱何項事證，參加人實無從知悉，僅係原告任意杜
     撰而欲誤導本院。
　　理  由
一、系爭案申請日為88年5月21日，並由被告於91年2月21日審定
    准予專利，是該專利核發有無撤銷之原因，應以核准審定時
    有效之90年10月24日修正公布之專利法為斷。按「稱新型者
    ，謂對物品之形狀、構造或裝置之創作或改良。」「新型係
    運用申請前既有之技術或知識，而為熟習該項技術者所能輕
    易完成且未能增進功效時，雖無前項（第1項）所列情事，
    仍不得依本法申請取得新型專利。」為系爭專利核准審定時
    專利法第97條、第98條第2項分別定有明文。依系爭案專利
    說明書之記載，其申請專利範圍為：
1.一種無線話機之攜帶型子機用耳機麥克風對講裝置，其結構主
  要係於攜帶型子機上安裝有耳機麥克風插孔，供耳機麥克風插
  頭插入，以使用耳機麥克風裝置，為其特徵。
2.如申請專利範圍第1項中所示之無線話機之攜帶型子機用耳機
  麥克風對講裝置，其中攜帶型子機側面有二個音量調整按鍵，
  這二個音量調整按鍵可調整收聽聲音之大小音量，為其目的者
  。
3.如申請專利範圍第l項中所述之無線話機之攜帶型子機用耳機
  麥克風對講裝置，其中攜帶型子機下方有二個金屬導片，該二
  個金屬導片，可讓攜帶型子機於不使用狀態下可置於電話母機
  中充電，而不需要更換電池，為其目的者。
4.如申請專利範圍第l項中所示之無線話機之攜帶型子機用耳機
  麥克風對講裝置，其中攜帶型子機可設定於電話來時，如不去
  接聽電話於第幾聲電話鈴響後，自動轉接可以使用耳機麥克風
  裝置對話，而不用將攜帶型子機拿出啟動接聽，為其目的者。
5.如申請專利範圍第l項中所示之無線話機之攜帶型子機用耳機
  麥克風對講裝置，可讓使用者能隨時隨地的更方便接聽或撥出
  任何一通電話，同時雙手能正常運作其它事物，為其目的者。
二、系爭案之結構主要係於任意攜帶型子機上安裝有耳機麥克風
    插孔，供耳機麥克風插頭插入，以使用耳機麥克風裝置，讓
    使用者能隨時隨地更方便接聽或撥出人任可一通電話，同時
    雙手能正常運作其他事物，為其目的者。引證案即1994年4
    月8日公開之日本特開平第6-9786號專利案。其第一實施型
    態之子機方塊圖面圖一（除圖一外，圖三、六及十一亦有該
    構成），其符號44為一耳機端子，其結構與系爭專利申請專
    利範圍所述「於攜帶型手機上，安裝有耳機麥克風插孔口，
    供耳機麥克風插頭插入，以使用耳機麥克風裝置」相同。另
    引證案說明書第3頁第0024點中記載：「..... 此諧調器41
    乃從控制部 (CPU)42，經由諧調控制信號所控制，該輸出乃
    藉由控制部42加以控制之增益調整部A及耳機放大器43 ，供
    給至耳機端子44。耳機端子44則依需要可連接耳機。」；引
    證案說明書第4頁第0030點中揭載：「此諧調器41乃經由控
    制器 (CPU)42之諧調控制信號加以控制，該輸出乃藉由控制
    部42加以控制之增益調整部A及耳機放大器43，供給至耳機
    端子44。耳機端子44則依需要可連接耳機。增益調整部A乃
    調整輸入之收音機廣播之聲音信號之增益而輸出者，在此實
    施例中乃調整為『大』、『中』、『小』之3階段。」；引
    證案於說明書第4頁第0041點中復揭載：「此諧調器41乃經
    由控制器 (CPU)42之諧調控制信號加以控制，該輸出乃藉由
    控制部42加以控制之增益調整部A及耳機放大器43，供給至
    耳機端子44。耳機端子44則依需要可連接耳機。增益調整部
    A乃調整輸入之收音機廣播之聲音信號之增益而輸出者，在
    此實施例中乃調整為『大』、『中』、『小』之3階段。」
    因此，系爭案申請專利範圍第1項於攜帶型子機上安裝有耳
    機麥克風插孔，供耳機麥克風插頭插入，以使用耳機麥克風
    裝置之結構特徵，與系爭案所揭露者相同，自不具新穎性。
三、又系爭案申請專利範圍第2項所載該攜帶型子機側面有二個
    音量調整按鍵，這二個音量調整按鍵可調整收聽聲音之大小
    音量之技術內容，由引證案說明書第4頁第0030點中揭載：
    「此諧調器41乃經由控制器 (CPU)42之諧調控制信號加以控
    制，該輸出乃藉由控制部42加以控制之增益調整部A及耳機
    放大器43，供給至耳機端子44。耳機端子44則依需要可連接
    耳機。增益調整部A乃調整輸入之收音機廣播之聲音信號之
    增益而輸出者，在此實施例中乃調整為『大』、『中』、『
    小』之3階段。」；引證案說明書第4頁第0041點中揭載：「
    此諧調器41乃經由控制器 (CPU)42之諧調控制信號加以控制
    ，該輸出乃藉由控制部42加以控制之增益調整部A及耳機放
    大器43，供給至耳機端子44。耳機端子44則依需要可連接耳
    機。增益調整部A乃調整輸入之收音機廣播之聲音信號之增
    益而輸出者，在此實施例中乃調整為『大』、『中』、『小
    』之3階段。」，足見系爭案之申請專利範圍第2項所載之技
    術內容亦經揭露。
四、至於系爭案申請專利範圍第3項在攜帶型子機下方設有二個
    金屬導片，該二個金屬導片，可讓攜帶型子機於不使用狀態
    下可置於電話母機中充電，而不需要更換電池；第4項就攜
    帶型子機設定於電話來時，如不去接聽電話於第幾聲電話鈴
    響後，自動轉接可以使用耳機麥克風裝置對話，而不用將攜
    帶型子機拿出啟動接聽，均屬就習知構件之簡易應用，並不
    具突出之技術特徵或顯著之功效增進；申請專利範圍第5項
    僅說明申請專利第1項可達到技術功效，並未具有其他附屬
    特徵，而申請專利範圍第1項並不具新穎性，已如前述，系
    爭案第5項亦無從主張其技術未被引證案所揭露。原告雖主
    張系爭案申請專利範圍第2、3及4項除有耳機插孔外，尚有
    耳機麥克風，且系爭案端子具有聲音輸入、輸出及擴大功能
    ；反觀引證案標號44僅係耳機插孔，無耳機麥克風擴大之功
    能等等。但查，依上述引證案已揭露增益調整部A係調整輸
    入之收音機廣播之聲音信號之增益而輸出者，已具有與系爭
    案申請專利範圍第2項所界定音量調整按鍵可調整收聽聲音
    之大小音量之技術內容，況聲音輸入、輸出之擴大功能亦屬
    習知技術，亦不能以此主張較引證案具有進步性。又本件參
    加人僅提出引證案作為舉發證據，並未另提出其他引證證據
    ，原告所指參加人所提證據三係提供案外人之公司型錄；證
    據四為一電話機部分，顯係將另案資料誤植於本件，爰就該
    部分不予論究。另系爭案專利申請時審查時間之長短與本件
    舉發應否成立係屬二事，又引證案並不限於國內專利案，本
    件引證案雖係日本專利案仍得作為引證資料，均應予明。
五、從而系爭案申請專利範圍第1、2、5項並不具新穎性，第3、
    4項不具進步性。原處分論述理由雖有不同，但其認系爭案
    與引證案相較有違核准審定時專利法第98條第1項第1款及第
    2項之規定，而為舉發成立，應撤銷專利權之處分，結論尚
    無不合。訴願決定予以維持，並無違誤。原告主張前詞，訴
    請撤銷訴願決定及原處分，為無理由，應予駁回。
據上論結，本件原告之訴為無理由，爰依行政訴訟法第98條第3
項前段，判決如主文。
中　　華　　民　　國　　94　　年　  11　　月　 10  　 日
                          第一庭審判長法　官  姜素娥
           　　　　   　　　      　　法　官　吳東都
           　　　　　   　　　      　法　官  陳國成
上為正本係照原本作成。
如不服本判決，應於送達後20日內向本院提出上訴狀並表明上訴
理由，如於本判決宣示後送達前提起上訴者，應於判決送達後20
日內補提上訴理由書（須按他造人數附繕本）。
中　　華　　民　　國　　94　　年　  11　　月　 10  　 日
      　　　　　　　　　   　 　　    書記官  王英傑
